【裁判字號】    99,監宣,74
【裁判日期】    991216
【裁判案由】    監護宣告
【裁判全文】
臺灣苗栗地方法院民事裁定              99年度監宣字第74號
聲  請  人  洪發通
代  理  人  蕭智元律師
相  對  人  吳秀鳳
上列聲請人聲請監護宣告事件，本院裁定如下：
    主      文
宣告相對人吳秀鳳（民國○○年○○ 月○○日生、身分證統一編號：Ｚ
000000000號）為受輔助宣告之人。
選定聲請人洪發通（民國○○年○ 月○ 日生、身分證統一編號：Ｚ0
00000000號）為受輔助宣告之人之輔助人。
程序費用新臺幣壹仟元由受輔助宣告之人負擔。
    理    由
一、按對於因精神障礙或其他心智缺陷，致其為意思表示或受意
    思表示，或辨識其意思表示效果之能力，顯有不足者，法院
    得因本人、配偶、四親等內之親屬、最近1 年有同居事實之
    其他親屬、檢察官、主管機關或社會福利機構之聲請，為輔
    助之宣告，民法第15之1 條第1 項定有明文。次按法院對於
    監護之聲請，認為未達民法第14條第1 項之程度者，得依民
    法第15條之1 第1 項規定，為輔助之宣告，民法第14條第3
    項定有明文；法院對於監護之聲請，認為未達民法第14條第
    1 項之程度，而有輔助宣告之原因者，得依職權以裁定變更
    為輔助宣告，亦為民事訴訟法第624 條之3 第1 項所明定。
二、本件聲請意旨略以：聲請人洪發通為相對人之養父，相對人
    因中度智障，致不能辨識其意思表示之效果，平日均由聲請
    人負責照顧；聲請人雖有輕度智能障礙，但尚未至不能為意
    思表示或受意思表示，或不能辨識其意思表示之效果，或顯
    有不足之程度，且相對人平日均由聲請人負責照顧，亦無其
    他親屬可得照顧相對人，為此請求宣告相對人為受監護宣告
    之人，選任聲請人為相對人之監護人及擔任會同開具財產清
    冊之人等語，並提出戶籍謄本影本、中華民國身心障礙手冊
    影本等件為證。本院於99年11月3 日會同聲請人、鑑定人即
    大千綜合醫院南勢分院何仁琦醫師，在上開醫院對相對人精
    神狀況實施鑑定，並在鑑定人前訊問相對人，相對人對本院
    所詢問之問題，較貼近日常生活或簡易計算部分尚能正確回
    答（例如聲請人自己出生年月日、身分證字號、父母親名字
    、600 元減300 元之計算），惟就時事或較複雜之計算則無
    法正確回答（例如現任總統及苗栗縣長姓名、300 元減25元
    之計算），此有勘驗筆錄在卷可稽。又經鑑定人鑑定報告顯
    示：相對人自小即可能有智能上問題而造成發展過程遲緩的
    情形，學習能力差，領有智能障礙中度手冊，因持續有思考
    鬆散，現實感不佳，判斷力及理解力受損，加上測驗表現差
    ，符合智能障礙之特徵，故診斷為「智能障礙」。在智能障
    礙影響下，相對人之「辨別行為是非」及「依辨別而為行為
    」之能力差，目前之精神狀態已達精神耗弱，辨識其意思表
    示效果之能力顯有不足，無法妥善處理自己事務之程度，未
    來改善之機會不高，故符合輔助宣告之標準等語，此亦有大
    千綜合醫院南勢分院於民國99年11月3日所出具之精神鑑定
    報告書1 份在卷可稽。從而，自堪認相對人僅為認知功能表
    現及記憶能力略有下降，在作判斷時需他人協助，但其尚非
    完全不能為意思表示，亦非不能辨識其意思表示之效果，未
    達應受監護宣告之程度。然其辨識能力仍顯有不足，故聲請
    人聲請監護宣告雖屬無據，惟相對人仍有受輔助宣告之必要
    ，爰依職權宣告相對人為受輔助宣告之人。
三、次按受輔助宣告之人，應置輔助人；法院為輔助之宣告時，
   應依職權就配偶、四親等內之親屬、最近一年有同居事實之
   其他親屬、主管機關、社會福利機構或其他適當之人選定一
   人或數人為輔助人；法院為前項選定及指定前，得命主管機
   關或社會福利機構進行訪視，提出調查報告及建議；輔助之
   聲請人或利害關係人亦得提出相關資料或證據，供法院斟酌
   。法院選定輔助人時，應依受輔助宣告之人之最佳利益，優
   先考量受輔助宣告之人之意見，審酌一切情狀，並注意下列
   事項：一、受輔助宣告之人之身心狀態與生活及其財產狀況
   。二、受輔助宣告之人與其配偶、子女或其他共同生活之人
   間之情感狀況。三、輔助人之職業、經歷、意見及其與受輔
   助宣告之人之利害關係。四、法人為輔助人時，其事業之種
   類與內容，法人及其代表人與受輔助宣告之人之利害關係，
   民法第1113條之1 第1 項、第1113條之1 第2 項準用同法第
   1111條、第1111條之1 定有明文。又按輔助宣告之裁定，應
   同時選定輔助人，並附理由，民事訴訟法第624 條之1 第3項
   準用同法第604 條第1 項亦有明文規定。本院審酌聲請人洪
   發通為相對人之養父，與相對人同住，並有照顧相對人生活
   之事實，本件聲請緣由係因相對人易受朋友影響，偷聲請人
   的金錢、證件申辦手機、並積欠電話費達新台幣5 、6 萬元
   ；另相對人之養母吳桂鴦罹患多發性腦梗塞併左側肢體偏癱
   、高血壓、糖尿病、輕度智能不足等疾病，此有聲請人提出
   之協和醫院診斷證明書在卷可佐；相對人之養母顯然無法肩
   負照顧相對人之責；此外，聲請人亦表示有意願擔任相對人
   之輔助人。爰依前揭規定，選定聲請人洪發通為相對人之輔
   助人。
四、末按，受輔助宣告之人並非無行為能力人，僅其所為之行為
    在民法第15條之2 第1 項所規定之範圍內，應經輔助人之同
    意。且民法第1113條之1 第2 項有關輔助人職務之規定，並
    未準用同法第1099條第1 項、第1101條之規定，是輔助人之
    職務並不包含開具財產清冊陳報法院在內，輔助人亦無使用
    、代為處分受輔助宣告之人之財產之權限。從而，輔助人既
    無使用、代為處分受輔助宣告人財產之權限，且亦無開具財
    產清冊之義務，則法院為輔助宣告時，自無庸同時指定會同
    開具財產清冊之人。爰不另為指定會同開具財產清冊之人，
    附此敘明。
五、依民事訴訟法第624 之1 條第3 項、第608 條第1 項，裁定
    如主文。
中    華    民    國    99    年    12    月    16    日
                  家事法庭   法  官  潘進順
以上正本係照原本作成。
如不服本裁定關於選定輔助人部分，應於送達後十日內向本院提
出抗告狀，並繳納抗告費新臺幣壹仟元；其餘關於宣告輔助之部
分，不得抗告。
                             書記官  劉文倩
中    華    民    國    99    年    12    月    16    日

司法院資訊處製作；財團法人民間司法改革基金會備份。
